臺灣高等法院臺中分院民事判決
                                       110年度上字第46號
上  訴  人  馬思威動力機械股份有限公司

法定代理人  甲○○  

訴訟代理人  王素玲律師
被上訴人    興國橡膠廠股份有限公司

法定代理人  乙○○  
訴訟代理人  曾慶崇律師
上列當事人間請求遷讓房屋等事件，上訴人對於中華民國109 年
11月26日臺灣臺中地方法院108 年度訴字第3884號第一審判決提
起上訴，本院於110 年4 月7 日言詞辯論終結，判決如下：
    主  文
上訴駁回。
第二審訴訟費用由上訴人負擔。
    事實及理由
壹、訴訟要旨：
一、被上訴人主張：坐落臺中市○○區○○段000 ○000 ○地號土地上
    之門牌號碼臺中市○○區○○路000 號建物，即如原判決附圖【
    即臺中市龍井地政事務所收件日期字號民國109年3 月3 日
    龍土測字第23600 號成果圖（下稱附圖）】所示建物A 編號
    171 ⑵面積620.73平方公尺、編號17⑷面積71.95 平方公尺，
    合計692.68平方公尺建物（下稱系爭A建物）；建物B 編號1
    71 ⑴面積6.89平方公尺、編號172 ⑶面積374.79平方公尺，
    合計381.68平方公尺建物（下稱系爭B建物）；建物C 編號1
    72 ⑴面積597.19平方公尺建物（以下系爭C建物，系爭A、B
    、C建物以下合稱系爭建物），係被上訴人所有未辦保存登
    記之廠房。被上訴人前於92、93、94年間曾出租系爭建物予
    上訴人，每月租金新臺幣（下同）55,660元，上訴人並將其
    營利事業登記及工廠登記處所設立於該處。於94年12月31日
    租期屆滿後，兩造即未再續租，上訴人復未繳付任何租金或
    費用，而無權占有使用系爭建物，經被上訴人於107 年12月
    3 日以存證信函通知上訴人雙方租賃關係已終止，請上訴人
    遷讓返還系爭建物，乃上訴人竟以存證信函回覆稱系爭建物
    為其所有云云，而拒不搬遷。則上訴人無權占有系爭廠房受
    有利益，被上訴人自得依所有物返還請求權及租賃物返還請
    求權，擇一請求上訴人騰空遷讓返還系爭建物，並依不當得
    利返還請求權，請求上訴人自108 年3 月1 日起，按月給付
    相當每月租金55,660元之不當得利等語。並聲明：㈠上訴人
    應自如附圖所示系爭A、B、C建物騰空遷讓，並將系爭A 、B
     、C 建物返還予上訴人。㈡上訴人應將營利事業登記（統一
    編號：00000000）地址及工廠登記（登記編號：00000000）
    地址臺中市○○區○○路000 號辦理遷移。㈢上訴人應自108 年3
     月1 日起，至騰空遷讓返還上開聲明第一項之建物時，按
    月給付55,660元。㈣願供擔保，請准為假執行之宣告。
二、上訴人則以：系爭建物係上訴人之負責人甲○○所興建。甲○○
    於97年2 月以前因擔任被上訴人公司負責人，於67年間為被
    上訴人公司之生產營運，乃將系爭建物無償借給被上訴人公
    司使用，但約定稅捐及水電費用由被上訴人公司負責，亦因
    此被上訴人公司始登記為系爭建物之納稅義務人。上訴人縱
    曾於93、94年間與被上訴人訂立租賃契約，惟租約期滿後，
    固有些許之物品置於系爭B 、C 建物廠房內，亦係使用甲○○
    所有建物，與被上訴人無關。另系爭建物坐落之土地即臺中
    市○○區○○段000 ○000 ○000 ○000 ○地號遭被上訴人強制執行
    ，原法院105 年度司執字第2952號進行拍賣時，原拍定人以
    8,500 萬元拍定，當時被上訴人曾主張對拍定之土地有優先
    承買權，惟執行處認其所提供之部分稅單、工廠登記資料，
    並無法證明其有土地法第104 條優先承買權，嗣始由土地之
    共有人陳秀專以共有人之身分優先承買，而成為土地之所有
    人，故系爭建物絕非被上訴人所有。被上訴人所提出之107 
    年12月1 日至107 年12月31日財產目錄，顯係前開執行案件
    之後，其與甲○○爭執，臨訟而為，自不可採。被上訴人既非
    系爭建物坐落土地之所有權人，亦非原始起造人，自無請求
    上訴人遷讓及給付相當租金之不當得利之理。再該廠房本係
    閒置，上訴人所置放物品之處所亦僅部分空間，縱是所有權
    人亦無理由要求每月55,660元相當於租金之不當得利。至被
    上訴人請求上訴人將營利事業登記地址及工廠登記地址臺中
    市○○區○○路000 號辦理遷移，惟被上訴人既非系爭建物之所
    有權人，對系爭建物亦無任何權利，且該臺中市○○區○○路00
    0 號之建物，不僅只有系爭A 、B 、C 建物，尚包括甲○○所
    共有相鄰之建物，而上訴人係設址在甲○○為共有人之房屋，
    實與被上訴人無涉等語置辯。並聲明：㈠被上訴人之訴及假
    執行之聲請均駁回。㈡如受不利判決，願供擔保請准宣告免
    假執行。
貳、原審判決被上訴人一部勝訴、一部敗訴，即判命㈠上訴人應
    自系爭B 、C 建物騰空遷讓並將建物B 、C 部分返還予被上
    訴人；㈡上訴人應將營利事業登記（統一編號：00000000）
    地址及工廠登記（登記編號：00000000）地址為臺中市○○區
    ○○路000 號辦理遷移；㈢上訴人應自108 年3 月1 日起，至
    騰空遷讓返還系爭B、C建物時，按月給付被上訴人29,114元
    ；並就被上訴人勝訴部分，依兩造之聲請，分別為附條件之
    假執行及免為假執行宣告；另因A建物無占有事實，駁回被
    上訴人其餘之訴及其餘假執行之聲請。上訴人就敗訴部分不
    服提起上訴（被上訴人就敗訴部分，則未據上訴而告確定）
    ，其並上訴聲明：㈠原判決不利於上訴人部分廢棄。㈡前項廢
    棄部分，被上訴人在第一審之訴及假執行之聲請均駁回。被
    上訴人答辯聲明：上訴駁回。
參、本院會同兩造整理並簡化爭點，結果如下（見本院卷第56至
    57頁，部分文字依本判決用語調整之）：
一、兩造不爭執事項：
  ㈠上訴人營利事業登記（統一編號00000000）及工廠登記（登
    記編號00000000號）設立於臺中市○○區○○路000 號至今。
  ㈡上訴人曾於92、93年間向被上訴人承租臺中市○○區○○路000 
    號建物，約定每月租金55,660元。
  ㈢被上訴人公司於49年4 月21日由被上訴人之公司董事甲○○、０
    ００及監察人０００三兄弟之００００所創立。
  ㈣被上訴人於107 年12月13日以大肚追分郵局000095號存證信
    函終止租賃及借貸法律關係，請求上訴人返還系爭建物，上
    訴人於108 年1 月25日以臺中福平里郵局000031號存證信函
    ，函復稱該等建物為甲○○所有。
  ㈤兩造就原法院105 年度司執字第2952號進行單（見原審卷第0
    00 -000頁）、106 司執字第125209號卷內之107 年1 月18
    日查封登記函（見原審卷第205-209 頁），均不爭執其真正
    。
  ㈥臺中市龍井地政事務所收件日期字號109 年3 月3 日龍土測
    字第23600 號成果圖之測量結果不爭執，上訴人不爭執占用
    系爭B 、C 建物部分，但否認系爭A 建物部分之占有（A 建
    物部分已經原審認上訴人未占有，而判決被上訴人敗訴確定
    ）。
二、兩造爭執事項：
  ㈠系爭建物係被上訴人所有，或為訴外人甲○○所有？
  ㈡被上訴人本於所有物返還請求權及終止租賃關係之租賃物返
    還請求權，擇一請求上訴人遷讓返還系爭B 、C 建物，並請
    求上訴人將前述之公司營利事業登記、工廠登記設址遷出，
    是否有理由？
  ㈢被上訴人請求上訴人按月給付相當於租金之不當得利，有無
    理由？
肆、本院之判斷：
一、系爭建物為被上訴人所有：
  ㈠被上訴人主張門牌號碼臺中市○○區○○路000 號之系爭建物，
    為其所有未辦理建物所有權登記之廠房等情，業據其提出臺
    中市政府地方稅務局房屋稅籍證明書影本3份為證（見原審
    卷第19-23 頁）；且系爭建物自68年間起即列於被上訴人之
    公司財產目錄而向國稅局申報財產，亦有被上訴人所提出之
    68、88、107 年財產目錄影本3份（見原審卷第157-165 頁
    ）、95至98、107 、108 年財產目錄節本1 份（原審卷第27
    5-285 頁）在卷可憑，並有財政部中區國稅局沙鹿稽徵所檢
    送之被上訴人96至108 年度營利事業所得稅財產目錄341 紙
    可參。再被上訴人前亦曾於92、93、94年間將系爭建物出租
    予上訴人，每月租金55,660元等情，亦為上訴人所不爭執，
    並有房屋租賃契約書影本2 份（見原審卷第25-27 頁）及經
    濟部商業司商工登記公示異動資料影本1 份（見原審卷第35
    -36 頁）在卷足憑。則系爭建物既長期列在被上訴人之公司
    財產目錄中，並以公司財產向國稅局申報及繳納相關稅捐，
    且被上訴人復有權自由管理（出租）、處分系爭建物，足見
    上訴人主張系爭建物為被上訴人所有，應屬可採。
  ㈡上訴人雖抗辯系爭建物為其法定代理人甲○○所有云云，並提
    出67年1 月1 日之切結書1 份為證（見原審卷第81頁）。惟
    被上訴人否認上開切結書之真正，上訴人亦未能提出該切結
    書原本以供核對，已難認該切結書係屬真正。又縱認該切結
    書確實存在，然上開切結書所載之房屋「稅籍號碼0000000-
    0 」，與卷附系爭A 、B 、C 建物（依測量所得面積大小比
    對後）稅籍號碼依序為「00000000000 」、「00000000000 
    」、「00000000000 」均有不同；且依被上訴人之64至69年
    公司變更登記事項卡影本所示（見原審卷第99- 119 頁），
    此期間被上訴人之法定代理人為訴外人０００，與上訴人所提
    出前揭切結書上所載之負責人「甲○○」，顯非相同，而甲○○
    於67年間既非被上訴人之法定代理人，其自行以被上訴人負
    責人名義，於上開切結書記載「稅籍號碼0000000-0 」廠房
    借予上訴人，除無可採外，該切結書之內容亦與本事件無涉
    ，自難以該切結書為上訴人有利之認定。再倘系爭建物為上
    訴人法定代理人甲○○所有，上訴人即得逕為使用，又何需按
    月繳納租金向被上訴人承租？是上訴人所辯顯與常情有悖，
    自無可採，
二、被上訴人本於所有物返還請求權及租賃物返還請求權，請求
    上訴人遷讓返還系爭B 、C 建物，並將公司之營利事業登記
    及工廠登記設址遷出，為有理由：
  ㈠按所有人對於無權占有或侵奪其所有物者，得請求返還之。
    對於妨害其所有權者，得請求除去之。有妨害其所有權之虞
    者，得請求防止之，民法第767 條第1 項定有明文。查系爭
    B 、C 建物為被上訴人所有，已如前述，而上訴人迄仍占有
    系爭B 、C建物（見兩造不爭執事項㈥），復無法舉證證明其
    有何占用系爭B 、C 建物之合法權源，則被上訴人依民法第
    767 條第1 項前段規定，請求上訴人自系爭B 、C 建物騰空
    遷讓，並將系爭B 、C 建物返還予被上訴人，自屬有據。至
    被上訴人另主張依租賃物返還請求權，請求上訴人遷讓系爭
    B 、C 建物部分，因被上訴人乃以單一聲明，主張二以上之
    訴訟標的，為訴之選擇合併，本院既已認被上訴人本於民法
    第767 條第1項前段規定所為上訴人應遷讓返還系爭B 、C 
    建物之請求為有理由，自毋庸再就被上訴人併為主張之本於
    租賃物返還請求權所為之請求予以論述，附此敘明。
  ㈡又上訴人將其營利事業登記（統一編號：00000000）地址及
    工廠登記（登記編號：00000000）地址，均設於系爭B 、C
    建物所在之臺中市○○區○○路000 號，嗣系爭租約租期屆滿後
    ，上訴人仍將其營利事業登記、工廠登記設立於臺中市○○區
    ○○路000 號至今，而該營利事業登記及工廠登記，對被上訴
    人之建物所有權圓滿狀態有所妨害，被上訴人本於所有權人
    之地位，依民法第767 條第1 項中段規定，請求上訴人將其
    營利事業登記及工廠登記，自系爭建物即臺中市○○區○○路00
    0 號遷出，亦屬有據，應予准許。上訴人雖抗辯臺中市○○區
    ○○路000 號建物，不僅只有系爭A 、B 、C 建物，尚包括甲
    ○○所共有相鄰之建物，而上訴人係登記在甲○○為共有人之房
    屋云云，惟為被上訴人所否認，並陳稱另一共有人０００並未
    同意任何工廠或公司登記在該其與甲○○共有之房屋等語，且
    上訴人亦自認並未有使用該甲○○共有房屋乙情（見本院卷第
    58頁），則以上訴人迄仍占有使用系爭B 、C 建物，但並未
    使用該甲○○共有房屋之情況下，衡情其營利事業及工廠登記
    地址應為其所使用之系爭B 、C 建物坐落地址，方符常理，
    此外，上訴人就其此部分抗辯復未能舉證以實其說，故上訴
    人抗辯其營利事業及工廠登記係在甲○○共有之房屋云云，亦
    非可採。
三、被上訴人請求上訴人自108 年3 月1 日起至騰空遷讓返還上
    開系爭B 、C 建物時，按月給付原告29,114元，為有理由：
  ㈠再按無法律上之原因而受利益，致他人受損害者，應返還其
    利益，依其利益之性質不能返還者，應償還其價額，民法第
    179 條、第181 條但書分別定有明文。又依不當得利之法則
    請求返還不當得利，以無法律上之原因而受利益，致他人受
    有損害為其要件，故其得請求返還之範圍，應以對方所受之
    利益為度，非以請求人所受損害若干為準，無權占有他人不
    動產，可能獲得相當於租金之利益為社會通常之觀念。另土
    地法第97條限制房屋租金之規定，僅限於城市地方供住宅用
    之房屋有其適用，至供營業用房屋並不涵攝在內（最高法院
    94年度第2 次民事庭會議決議參照）。查上訴人於兩造間租
    賃關係消滅後，仍繼續占有使用系爭B 、C 建物，對被上訴
    人而言即屬無權占有，且獲得占有使用之利益，致被上訴人
    無法使用而受有損害，則被上訴人依上開規定，請求上訴人
    自108 年3 月1 日起至騰空遷讓返還系爭B 、C 建物之日止
    ，給付其相當於租金之不當得利，洵屬有據。
  ㈡又上訴人占用系爭B 、C 建物，並將公司營利事業及工廠登
    記地址均設立於該址（即臺中市○○區○○路000 號），足認係
    作營業使用；而上訴人前向被上訴人承租系爭A 、B 、C 建
    物，每月之租金數額為55,660元，則上訴人無權占用系爭B 
    、C 建物部分，其所得利益數額，依原審會同兩造勘驗現場
    所見之情事，及上訴人使用之收益狀況，本院認以系爭B 、
    C 建物之現值總和，與系爭A 、B 、C 建物現值總和比例，
    乘計前述月租金數額加以審定計算，應較為合理，則以系爭
    A 、B 、C 建物之現值依序為715,500 元、213,300 元、57
    1,400 元（見原審卷第19-23 頁），上訴人無權占用系爭B 
    、C 建物部分按月應付上訴人之不當得利數額，應為29,114
    元【計算式：55,660元×〈（213,300 元+571,400元）/ （71
    5,500 元+213,300元+571, 400 元）〉＝29,114元，元以下四
    捨五入】。故被上訴人依民法第179 條規定，請求上訴人自
    108 年3 月1 日起至騰空遷讓返還系爭B 、C 建物之日止，
    按月給付29,114元，核屬有據，應予准許。
伍、綜上所述，被上訴人依所有物返還請求權及不當得利返還請
    求權，請求上訴人應自系爭B 、C 建物騰空遷讓並將系爭B 
    、C 建物部分返還予被上訴人；及應將營利事業登記（統一
    編號：00000000）地址及工廠登記（登記編號：00000000）
    地址為臺中市○○區○○路000 號辦理遷移；暨請求上訴人自10
    8 年3 月1 日起至騰空遷讓返還系爭B 、C 建物時，按月給
    付被上訴人29,114元，均有理由，應予准許（逾此部分業經
    判決駁回確定不贅述）。原審就上開應准許部分，為上訴人
    敗訴之判決，並為供擔保准、免假執行之宣告，於法並無不
    合。上訴意旨指摘原判決此部分不當，求予廢棄改判，為無
    理由，應駁回其上訴。
陸、本件事證已臻明確，兩造其餘之攻擊或防禦方法及所用之證
    據，經本院斟酌後，認為均不足以影響本判決之結果，爰不
    逐一論述，附此敘明。
柒、據上論結，本件上訴為無理由，爰判決如主文。
中　　華　　民　　國    110    年     4    月    21   日
        　　    民事第四庭    審判長法　官  林慧貞
　　　　　　　　　　　　　　        法　官  莊嘉蕙
　　　　　　　　　　　　　　　      法　官  劉惠娟
正本係照原本作成。       
如不服本判決，應於收受送達後二十日內向本院提出上訴書狀，
其未表明上訴理由者，應於提出上訴後二十日內向本院補提理由
書狀（均須按他造當事人之人數附繕本）。
上訴時應提出委任律師或具有律師資格之人之委任狀；委任有律
師資格者，另應附具律師資格證書及釋明委任人與受任人有民事
訴訟法第四百六十六條之一第一項但書或第二項所定關係之釋明
文書影本。如委任律師提起上訴，應一併繳納上訴裁判費。

                                    書記官  許美惠
中　　華　　民　　國　　110 　年　　4 　　月　　22　　日